臺灣高等法院刑事判決
109年度上訴字第2348號
上  訴  人  
即  被  告  胡麗美


上列上訴人即被告因違反毒品危害防制條例案件，不服臺灣桃園
地方法院108年度審訴字第1557號，中華民國109年5月15日第一
審判決（起訴案號：臺灣桃園地方檢察署108年度撤緩毒偵字第4
00、401號），提起上訴，本院判決如下：
    主  文
上訴駁回。
    事  實
一、甲○○知悉海洛因、甲基安非他命分屬毒品危害防制條例所規
    定之第一、二級毒品，不得持有、施用，竟分別為下列行為
    ：
　㈠基於施用第一級毒品海洛因及施用第二級毒品甲基安非他命
    之犯意，於民國106年7月18日晚間8、9時許，在其桃園市○○
    區○○街000巷000號住處內，以將海洛因及甲基安非他命混合
    置入玻璃球燒烤而吸食其煙霧之方式，同時施用海洛因及甲
    基安非他命1次。
　㈡另基於持有第一級毒品海洛因之犯意，緣其友人前將摻有海
    洛因粉末之香菸1支放置在其前揭住處，其明知上開香菸內
    摻有海洛因，仍受其友人所託，於106年7月19日晚間11時50
    分許前之某時，將上開摻有海洛因之香菸攜出欲持交其友人
    。嗣於106年7月19日晚間11時50分許，為警在桃園市○○區○○
    ○路000巷口攔檢，警方徵得其同意後，對其執行搜索，當場
    扣得甲基安非他命2包（均透明結晶，驗前毛重合計2.28公
    克，驗餘毛重合計2.2742公克）及上開摻有海洛因粉末之香
    菸1支，且採集其尿液送驗結果，呈嗎啡及甲基安非他命陽
    性反應，始查悉上情。　　
　㈢復基於施用第一級毒品海洛因及施用第二級毒品甲基安非他
    命之犯意，於106年12月20日上午某時，在前揭住處內，以
    將海洛因及甲基安非他命混合置入玻璃球燒烤而吸食其煙霧
    之方式，同時施用海洛因及甲基安非他命1次。嗣於106年12
    月21日下午3時許，警方持搜索票至桃園市○○區○○路0段000
    號執行搜索，並徵得其同意後，採集其尿液送驗結果，呈嗎
    啡及甲基安非他命陽性反應，始獲悉上情。
二、案經桃園市政府警察局蘆竹分局報請臺灣桃園地方檢察署檢
    察官偵查起訴。　　　
    理  由
壹、程序方面
一、查本件上訴人即被告甲○○於行為後，毒品危害防制條例業於
    109年1月15日修正公布，並於同年7月15日施行。依修正後
    該條例（下稱新法）第35條之1第2款前段規定，於該條例修
    正施行前犯施用毒品罪而已於審判中之案件，於修正後由法
    院或少年法院（地方法院少年法庭）依修正後規定處理，是
    上開規定核屬刑法第2條第1項之特別規定，即應優先適用。
    本件被告前因施用毒品案件，經原審法院裁定送觀察、勒戒
    後，因認有繼續施用毒品之傾向，復經原審法院裁定送強制
    戒治，嗣於92年9月10日停止強制戒治出所，並付保護管束
    ，而於93年2月23日保護管束期滿未經撤銷，視為強制戒治
    執行完畢，並經臺灣桃園地方檢察署檢察官於93年3月25日
    以93年度戒毒偵字第74號不起訴處分確定。其於上開強制戒
    治執行完畢釋放後之3年內，又因施用毒品案件，經原審法
    院以95年度訴字第2377號判決判處應執行有期徒刑8月確定
    ，此有本院被告前案紀錄表在卷可按。是被告於涉本案之前
    ，業曾因初犯施用毒品案件，經送前揭觀察勒戒、強制戒治
    ，嗣於強制戒治執行完畢釋放後，3年內再犯上開施用毒品
    之罪甚明。而依新法第20條規定，僅限於「初犯」及「3年
    後再犯」2種情形，始應先經觀察勒戒或強制戒治程序，從
    而被告前既曾於「3年內再犯」，其於本案所涉施用毒品犯
    行雖係在初犯經強制戒治執行完畢釋放5年以後，亦已不合
    於「3年後再犯」之規定。故依新法規定，仍應由本院予以
    實體審究，而無將其送觀察勒戒之餘地。　
二、證據能力部分　　
  ㈠按被告以外之人於審判外之言詞或書面陳述，除法律有規定
    者外，不得作為證據，刑事訴訟法第159條第1項固定有明文
    ；惟被告以外之人於審判外之陳述，雖不符同法第159條之1
    至第159條之4之規定，而經當事人於審判程序同意作為證據
    ，法院審酌該言詞陳述或書面陳述作成時之情況，認為適當
    者，亦得為證據；當事人、代理人或辯護人於法院調查證據
    時，知有同法第159條第1項不得為證據之情形，而未於言詞
    辯論終結前聲明異議者，視為有前項之同意，此據同法第15
    9條之5規定甚明。經查，本件判決所引用之被告以外之人於
    審判外之陳述，固均屬傳聞證據，惟被告雖知上開證據為傳
    聞證據，但並未爭執其證據能力，且迄至言詞辯論終結前亦
    未再聲明異議（本院卷第72、73頁）；而公訴檢察官亦對證
    據能力表示無意見（同上開卷頁）。本院審酌上開證據資料
    製作時之情況，尚查無違法不當及證明力明顯過低之瑕疵，
    亦認為以之作為證據應屬適當，爰逕依刑事訴訟法第159條
    之5規定，認前揭證據資料均例外有證據能力。
  ㈡本判決所引用之其餘文書證據及證物，並無證據證明係公務
    員違背法定程序所取得，亦無顯有不可信之情況，且經本院
    於審理期日合法調查，該等證據自得作為本案裁判之資料。
貳、實體方面
一、認定犯罪事實所憑證據及理由　　　
  ㈠上揭犯罪事實，業據被告於警詢、偵查、原審及本院審理時
    均供認不諱，而其於前開時、地為警先後採集之尿液檢體（
    檢體編號R106-154、R106-279），經送臺灣檢驗科技股份有
    限公司檢驗結果，均係呈嗎啡及甲基安非他命陽性反應乙情
    ，有該公司濫用藥物檢驗報告、桃園市政府警察局被採尿人
    尿液暨毒品真實姓名與編號對照表附卷為憑（106年度毒偵
    字第4655號卷〈下稱第4655號卷〉第24、50頁、107年度毒偵
    字第1290號卷第11、25頁）。又上揭扣案之香菸1支經送驗
    結果，檢出含有海洛因成分；而上揭扣案之透明結晶2包經
    送驗結果，則均檢出含有甲基安非他命成分（驗前毛重合計
    2.28公克，驗餘毛重合計2.2742公克），亦有臺灣檢驗科技
    股份有限公司於106年8月8日出具之濫用藥物檢驗報告在卷
    可稽（第4655號卷第53至55頁）。
  ㈡綜上所述，足徵確有上開犯罪事實，被告任意性之自白核與
    事實相符，自堪採信。是以本件事證已臻明確，被告犯行應
    堪認定。
二、論罪之說明　
  ㈠比較新舊法部分：
　  被告行為後，毒品危害防制條例第11條第1項持有第一級毒
    品罪之規定業於109年1月15日修正公布，並於109年7月15日
    施行。修正前該罪之法定刑為「3年以下有期徒刑、拘役或
    新臺幣5萬元以下罰金」，修正後該罪之法定刑則為「3年以
    下有期徒刑、拘役或新臺幣30萬元以下罰金」，可見修正後
    該罪之法定刑已提高罰金數額，故修正後該罪規定對被告並
    無較為有利，經比較新舊法結果，應依刑法第2條第1項前段
    ，適用修正前之毒品危害防制條例第11條第1項規定。
　㈡查海洛因、甲基安非他命分屬毒品危害防制條例第2條第2項
    第1款、第2款所規定之第一、二級毒品，核被告所為如事實
    欄一㈠所示犯行，係犯毒品危害防制條例第10條第1項之施用
    第一級毒品罪及同條第2項之施用第二級毒品罪；其所為如
    事實欄一㈡所示犯行，係犯修正前毒品危害防制條例第11條
    第1項之持有第一級毒品罪；其所為如事實欄一㈢所示犯行，
    則係犯毒品危害防制條例第10條第1項之施用第一級毒品罪
    及同條第2項之施用第二級毒品罪。又就事實欄一㈠、㈢所示
    部分，被告持有毒品，復進而施用，其持有毒品之低度行為
    ，均為施用毒品之高度行為所吸收，皆不另論罪。
　㈢又起訴書所載犯罪事實業已敘明被告有持有上揭香菸1支即持
    有第一級毒品海洛因之事實，此部分已屬檢察官起訴之範疇
    ，雖起訴書於論罪法條漏未記載被告此部分涉有持有第一級
    毒品之罪名，但並不影響檢察官就此部分業已起訴之效力，
    且經本院告知被告涉犯之罪名包含此項罪名（本院卷第71頁
    ），並予被告表示意見之機會，已無礙被告之防禦權，本院
    自得就此部分併為實體判決，附此敘明。　　
　㈣被告各以一施用行為，同時觸犯施用第一級毒品罪及施用第
    二級毒品罪，為想像競合犯，依刑法第55條規定，均應從一
    重之施用第一級毒品罪處斷。　　
  ㈤被告所犯上揭3罪（即施用第一級毒品罪2罪、持有第一級毒
    品罪1罪），犯意各別，行為互殊，應予分別論處。　
　㈥本件不符合自首減輕其刑之說明：
　　按對於未發覺之罪自首而受裁判者，減輕其刑。但有特別規
    定者，依其規定，刑法第62條定有明文。而刑法上自首減輕
    其刑規定，係以對於未發覺之罪自首而受裁判為要件，故犯
    罪行為人應於有偵（調）查犯罪職權之公務員未發覺犯罪事
    實或犯罪人之前自首犯罪，並接受裁判，兩項要件兼備，始
    能邀減輕寬典之適用，若犯罪行為人自首犯罪之後，拒不到
    案或逃逸無蹤，顯無悔罪投誠，甘受裁判之情，要與自首規
    定要件不符，不能予以減輕其刑（最高法院109年度台上字
    第1997號判決意旨參照）。本件被告上訴意旨雖稱：被告當
    初被警方查獲前，即有自首施用毒品之犯行云云。惟姑不論
    被告有無向員警自首其犯行，而其於原審審理中，經原審合
    法傳喚，其無正當理由未到庭，原審再對其拘提無著，乃認
    其顯已逃匿，而於108年12月23日對其發布通緝，迄至108年
    12月26日始為警將其緝獲歸案審理，有原審送達證書、拘票
    、通緝書、通緝案件移送書及緝獲筆錄等件在卷可按。是被
    告於原審審理期間既有因逃匿而遭通緝歸案之情事，自難認
    其有接受裁判之意，揆諸前揭說明，即核與刑法第62條前段
    所規定自首之要件不合，自無依該規定減輕其刑之餘地。被
    告徒以其有自首而提起上訴，洵非可採。
三、上訴駁回之理由
  ㈠原審經詳細調查後，基於相同認定，以被告犯上揭各罪之事
    證明確，因而適用毒品危害防制條例第10條第1項、第2項、
    （修正前）毒品危害防制條例第11條第1項、刑法第11條、
    第55條、第51條第5款之規定，審酌被告前已因施用毒品案
    件經觀察、勒戒、強制戒治及刑之執行，本應徹底戒除毒癮
    ，詎其仍未能自新、戒斷毒癮，竟仍同時施用足以導致人體
    機能發生依賴性、成癮性及抗藥性等障礙之第一、二級毒品
    及持有第一級毒品，矧本件雖因想像競合之故，從一重論以
    施用第一級毒品海洛因1罪，惟被告本質上仍係施用第一級
    、第二級共2種毒品，自較單獨施用第一級毒品之惡性為重
    ，且戕害自身健康，漠視法令禁制，本不宜寬縱，惟念其犯
    後坦承犯行，非無悔意，兼衡其犯罪之動機、目的、智識程
    度、持有毒品之數量等一切情狀，就施用第一級毒品罪部分
    均酌情量處有期徒刑9月，定其應執行有期徒刑1年2月；就
    持有第一級毒品部分則量處拘役30日，併諭知易科罰金之折
    算標準為以新臺幣1千元折算1日；且說明：扣案之第二級毒
    品甲基安非他命2包、摻有第一級毒品海洛因粉末之香菸1 
    支，不問屬於犯人與否，均應依毒品危害防制條例第18條第
    1項前段規定沒收銷燬。又裝載上開毒品之包裝袋，與毒品
    並無法完全析離，亦均應依毒品危害防制條例第18條第1項
    前段併諭知沒收銷燬。至鑑驗所用之毒品，既已滅失，爰不
    再諭知沒收銷燬。經核原審認定事實及適用法律均無不合，
    量刑亦屬妥適。至原判決就被告持有第一級毒品部分，雖未
    及比較新舊法，然嗣經本院比較新舊法結果，仍應適用修正
    前之持有第一級毒品罪規定，故結論並無不同，原判決就此
    雖有微疵，惟對判決結果既不生影響，仍應予以維持。　　
　㈡被告復上訴略以：被告於警詢、偵查及法院審理時均坦承犯
    行，無非係欲徹底悔改，爰請求從輕量刑，給予被告自新之
    機會云云。惟按量刑係法院就繫屬個案犯罪之整體評價，為
    事實審法院得依職權自由裁量之事項，故量刑判斷當否之準
    據，應就判決之整體觀察為綜合考量，不可摭拾其中片段，
    遽予評斷，苟已以行為人之責任為基礎，並斟酌刑法第57條
    各款所列情狀，在法定刑度內，酌量科刑，無偏執一端，致
    明顯失出失入情形，即不得任意指摘為違法（最高法院108
    年度台上字第2294號判決意旨參照）。本院審酌原判決就被
    告之犯罪情節及科刑部分之量刑基礎，已於理由欄內具體說
    明，業見前述，顯已斟酌刑法第57條各款事由，係以行為人
    責任為基礎，兼顧對被告有利與不利之科刑資料，既未逾越
    法定範圍，亦無違背公平正義之精神，客觀上不生量刑畸重
    或有所失入之裁量權濫用，核與罪刑相當原則無悖。縱仍與
    被告主觀上之期待有所落差，仍難指原審量刑有何不當或違
    法。是被告徒憑前詞，上訴請求從輕量刑云云，亦委非可取
    。
  ㈢綜上所述，被告徒以前揭各詞，上訴指摘原審未適用自首規
    定有所不當，且請求從輕量刑云云，俱非可採，已如前述，
    其上訴為無理由，應予駁回。
據上論斷，應依刑事訴訟法第368條，判決如主文。
本案經檢察官許炳文提起公訴，被告提起上訴後，由檢察官李豫
雙到庭執行職務。
中　　華　　民　　國　　109 　年　　7 　　月　　28　　日
　　　　　　　　　刑事第十五庭  審判長法　官  劉興浪
　　　　　　　　　　　　　　　　　    法　官  古瑞君
　　　　　　　　　　　　　　　　　    法　官  陳信旗
以上正本證明與原本無異。
持有第一級毒品罪部分不得上訴。
其餘部分如不服本判決，應於收受送達後20日內向本院提出上訴
書狀，其未敘述上訴之理由者並得於提起上訴後20日內向本院補
提理由書（均須按他造當事人之人數附繕本）「切勿逕送上級法
院」。
                                      書記官  董佳貞
中　　華　　民　　國　　109 　年　　7 　　月　　28　　日
附錄本案論罪科刑法條全文：
毒品危害防制條例第10條
    施用第一級毒品者，處六月以上五年以下有期徒刑。
    施用第二級毒品者，處三年以下有期徒刑。
修正前毒品危害防制條例第11條第1項　　
　　持有第一級毒品者，處三年以下有期徒刑、拘役或新臺幣五
    萬元以下罰金。